臺灣臺南地方法院刑事判決　　　　　　　 93年度易字第291號
公　訴　人　臺灣臺南地方法院檢察署檢察官
被　　　告　乙○○
上列被告因詐欺案件，經檢察官提起公訴（92年度偵緝字第1285
號、第1291號），本院判決如下：
    主  文
乙○○無罪。
    理  由
一、公訴意旨略以：乙○○、李顏良（已死亡，另由檢察官為不
    起訴處分）為夫妻關係，二人在臺南縣安定鄉港南村港口二
    百四十之五號開設「鴻光瀝青實業股份有限公司」（以下簡
    稱鴻光公司），後因經營不善，導致周轉困難，入不敷出，
    而向地下錢莊舉債度日。詎乙○○、李顏良竟共同意圖為自
    己不法所有，基於概括犯意，明知已陷於無償債能力之嚴重
    狀態，竟佯以「鴻光公司」名義，先於民國九十年七月十日
    ，以動產擔保交易附條件買賣之方式，向「合迪股份有限公
    司」（以下簡稱合迪公司）購買ＫＡＷＡＳＡＫＩ牌，Ｋ二
    ０一一型、ＢＯＭＡＧ牌，ＢＷ一二三ＡＣ型及ＢＩＴＥＬ
    ＬＩ牌，ＤＴＶ七五型壓路機共三台，乙○○、李顏良並為
    連帶保證人，復簽發「鴻光公司」支票予「合迪公司」藉以
    繳付價金，使「合迪公司」不疑有他，而交予上開壓路機三
    台。繼於九十年十一月間，乙○○、李顏良陸續向甲○○佯
    稱：「標到南二高速公路工程，需要資金」、「工程款被扣
    住，需錢周轉，待拿到工程款後就償還」、「我有多台壓路
    機，價格都大於向你所借的錢，不會倒你的錢，不要怕」等
    語，二人為取信於甲○○並帶甲○○參觀所承包之工程工地
    ，及簽發「鴻光公司」之支票五紙予甲○○，致甲○○誤以
    為真，分別於九十年十一月十九日貸予新臺幣一百六十五萬
    三千元、九十年十一月二十三日貸予一百零二萬三千元、九
    十年十二月五日貸予一百萬元、九十年十二月二十五日貸予
    六十八萬元、九十一年二月二日貸予一百六十三萬元，共計
    交付五百九十八萬六千元予乙○○、李顏良。嗣於九十一年
    九月十日，乙○○、李顏良以「鴻光公司」之名義所簽發之
    支票，因存款不足遭金融機關退票及無法清償地下錢莊欠款
    ，而逃逸無蹤，並任由「鴻光公司」內之壓路機等物遭不詳
    人士取走，藉以抵償債務，甲○○及「合迪公司」催討無著
    ，始知受騙。因認乙○○涉犯刑法第三百三十九條第一項之
    詐欺取財罪。
二、公訴意旨上開所認，無非以被告乙○○自承因承包工程導致
    虧損，周轉困難等語、告訴人合迪公司代理人丁○○指訴被
    告以鴻光公司名義，以附條件買賣方式購買壓路機等語、告
    訴人甲○○指訴被告係施用詐術向其借款、證人即鴻光公司
    員工丙○○證述，被告向地下錢莊借錢，經濟陷入困境及丟
    下壓路機等物任由不詳人士取走等語、及卷附支票暨退票理
    由單、附條件買賣契約書、切結書等資為論據。訊據被告乙○○坦承以鴻光公司名義，向合迪公司以附條件買賣方式購
    買上開三輛壓路機，及於上述時間內向甲○○借款達五百九
    十八萬六千元，事後無力償還，惟堅詞否認有詐欺犯意，辯
    稱：我確實欠告訴人錢，但是是因我生意失敗。我向合迪公
    司買壓路機已經繳納一半以上，壓路機不知道是何人拿走，
    我和先生要離開公司時，有交代公司主任看管，把壓路機放
    在工廠裡面。另我之前與甲○○就有金錢往來，後來因我們
    有很多工程款尚未收取，需要現金週轉，才向甲○○借錢。
    我向甲○○借錢時，有向她說我有欠地下錢莊錢，甲○○勸
    我不要向地下錢莊借，後來因沒有辦法，所以才又向地下錢
    莊借等語。
三、按犯罪事實應依證據認定之，無證據不得認定犯罪事實。又
    不能證明被告犯罪者，應諭知無罪之判決。刑事訴訟法第一
    百五十四條第二項、第三百零一條第一項前段分別明文規定
    。再按刑法第三百三十九條第一項詐欺罪之成立，以行為人
    確有施用詐術，被害人確因而陷入錯誤而為財物交付者始屬
    之，若所用之方法不能認為詐術，亦不致使人陷入錯誤，即
    不構成該罪（最高法院八十五年度台上字第三一一號判決可
    資參照）。
四、經查：
  (一)被告乙○○於擔任「鴻光公司」負責人期間，雖曾於九十年
    七月十日代表「鴻光公司」以附條件買賣方式向「合迪公司
    」購買壓路機，且代表「鴻光公司」簽發支票做為價金之給
    付，並擔任該次買賣之連帶保證人。嗣於九十一年九月十日
    ，「鴻光公司」所簽發之支票因存款不足而跳票，上開停放
    於「鴻光公司」之壓路機亦遭乙○○之債權人取走，致「合
    迪公司」催討無著。惟由證人即「合迪公司」職員丁○○到
    庭證述：「（被告是如何繳納分期付款之款項？）被告是在
    簽約時，就已經開立二十四張支票，每張支票間隔一個月，
　　每張支票金額七萬五千元。是被告乙○○擔任負責人所開立
  　鴻光瀝青實業股份有限公司之支票」、「（在九十一年九月
    份前之支票，是否正常兌現？）是的，從沒有延宕。之前完
    全沒有任何跡象」、「（就這三台壓路機，鴻光公司已經支
    付多少錢？尚欠多少尾款未付？）已繳十三期，九十一年九
    月開始就未再繳，餘款尚有八十二萬五千元」、「（這三台
　　總價應該是多少？）一百八十萬元」、「（你剛才向檢察官
  　說你們在簽約之前有經過徵信等，這是根據什麼來回答？）
    這是我們公司作業慣例，一定要做票信徵信，以及授信戶本
　　身目前手上之簽約工程」、「（本件鴻光瀝青實業股份有限
　  公司在當時你們授信時，他們公司有什麼工程？）有資料，
    我還要回去看，如果他們當時有簽約工程他們會提供我們資
　　料。如果沒有簽約工程我們會去問業界」、「（當時票信查
  　詢結果如何？）當時沒有退票紀錄」等情，「合迪公司」既
    先經過徵信評估後，認「鴻光公司」有資力支付分期款，始
    同意簽訂附條件買賣契約，被告乙○○有何施用詐術可言，
    且「鴻光公司」嗣後亦按期繳付價金達十三期，則「鴻光公
    司」或乙○○是否有如公訴意旨所稱，已陷於無償債能力之
    嚴重狀態，即非無疑。
  (二)再者，依卷附臺南區中小企業銀行大橋分行九十三年八月二
    十五日（九三）南銀大橋分字第二０二號函所附「鴻光公司
    」自九十年一月至七月交易明細資料，亦可見該公司於購買
    壓路機前，資金往來活絡，另由證人即「鴻光公司」職員丙○○到庭證述：「（之前有無在鴻光瀝青實業股份有限公司
    任職過？）有的，八十九年底到九十一年九月間」、「（當
    時在鴻光瀝青實業股份有限公司擔任何職？）擔任鴻光公司
    外場工地主任」、「（你在鴻光瀝青實業股份有限公司擔任
    過哪幾過工程之工地主任？）大概都是半天，或是幾天之時
    間。比較長之工程是臺南市○○○○○道路工程，都作人家
    下包，工期是三到四個月」、「（除了上述工程外，還有無
    比較大之工程？）臺灣高鐵新市鄉319或391標週邊道路工程
    。這個工程是陸陸續續的，譬如說道路有損害，我們就補修
    ，是以實作實算，買料帶工方式，由業主向鴻光公司購賣瀝
    青混泥土（俗稱ＡＣ）就是道路上面的柏油路面，由鴻光公
    司施作」、「（這個標向你們公司買了多少錢？）應該沒有
    上千萬，幾百萬元應該有，是陸陸續續請款」、「（你在鴻
    光公司任職期間，公司有無正常在外面作工程？）都有正常
    」、「（你在公司有無看到三台壓路機？）公司壓路機不只
    三台」、「（你在鴻光公司期間如果公司狀況不好，那鴻光
    公司如何渡過難關？）剛開始是跟親友借錢，包括乙○○娘
    家，後來在九十一年三月份的時候，開始跟地下錢莊借錢」
    、「（你如何知道九十一年開始跟地下錢莊借錢？）因為那
    時我們施作之工地離公司很近，我們在中午回公司休息時，
    準備下午到另外一個工地施工，看到一些穿著、言語跟一般
    人比較不一樣之人士出現在公司，當時我們研判是地下錢莊
    之人，後來也證實是地下錢莊之人沒錯」等語，顯見「鴻光
    公司」在購買壓路機前後，迄至公司九十一年九月跳票前為
    止，公司均持續對外營運，並非處於停業毫無收入可資支付
    分期款之狀態，且「鴻光公司」在購買壓路機時，乙○○亦
    尚未困窘到須向地下錢莊舉債度日之地步，因此，公訴人指
    稱被告乙○○明知已無償債能力，而仍代表「鴻光公司」向
    「合迪公司」購買壓路機，顯為無據。由「鴻光公司」於購
    買壓路機時，仍有相當資力，且事後公司亦繼續經營約一年
    之久，期間並按期繳款多達十三期等諸種跡證，足認被告於
    代表公司購買壓路機當時，確有繳付價金之誠意，其主觀上
    並無為「鴻光公司」或自己不法所有之意圖。
  (三)另被告向甲○○借款部分，甲○○於偵訊時雖指訴：被告夫
    妻是於九十年十一月間，到我住處佯稱標到工程，缺資金週
    轉，我是因看被告出門均以賓士車代步，且又戴鑽石，被告
    並曾出示四、五間房子權狀，又帶我到公司看壓路機，且聲
    稱壓路機價格六、七百萬元，超過向我借貸之金額，所以我
    才放心借她錢云云，惟甲○○於審理中，又改證稱：「（為
    何會借錢給被告乙○○？）因為他們之前在復興國小擔任家
    長會會長很風光，當時我先生擔任副會長，所以認為他很有
    錢」、「（你拿到第一張支票已經沒有付款，為何還繼續借
    錢給乙○○？）因為乙○○說他有壓路機，壓路機就已經超
　　過我借款的錢，而且她還有很多房子，而且他還開賓士車，
  　而且她也沒有退補的紀錄。在支票到期時，她要求我先不要
    去兌現，那時她有帶我去看工地，工地也確實有在施工。工
    地有一、二十個工人在施作。所以我才同意讓她延期清償」
    、「（第二張、第三張被告沒有還妳錢，為何你還繼續借錢
    給被告？）因為當初他開給我之支票票期都還未到，而且之
　　前開給別人之支票都沒有跳票，所以我才繼續借她錢」、「
　  （被告有無跟你說，他工廠工程款被扣住？）有的，她說有
    貨款沒有進來，我忘記了是高鐵還是南二高之工程，所以
　  我才讓被告延期的，是聽到別人說他跑掉之後，我才去軋票
    ，但是當天銀行就通知我退票了」、「（被告係以何種名目
    來跟你借錢？）我忘記了，但是被告來跟我延緩支票提示時
　　，是說她工程款被扣住」、「（來跟你借錢時，有無跟妳說
  　他公司有很多機器否？）她跟我借錢時，我跟她說怎麼借那
    麼多，她只有說她們公司有很多機器。是後來被告要求我延
    期提示時，才說她們公司很多壓路機。剛開始借錢給被告時
    ，我是看被告很有錢，所以我才借錢給她」等語，此顯與其
    在偵查中指訴，被告係在借款當時即施用詐術，佯稱「標到
    工程，需要資金」、「工程款被扣住，需錢周轉」、「我有
    多臺壓路機，價格都大於向你借之金額」等情，不相符合。
    證人甲○○為本案告訴人之一，其告訴之目的，乃在使被告
    受刑事訴追，是其指訴本無法資為被告論罪之唯一依據。況
    且甲○○前後指證又反覆不一，其證詞可信度顯有疑義。是
    既無足夠證據足資證明被告向甲○○借款當時，曾向甲○○
    誇大財務狀況，或已向地下錢莊借錢舉債度日而故意隱瞞等
    等詐術之施予，自無法遽論被告於罪。
  (五)至於丙○○於審理中雖證述：在未進入「鴻光公司」工作前
    ，就聽朋友說公司營運及週轉均不正常，自八十九年進入公
    司後，公司發放薪水就不正常等語，惟縱使「鴻光公司」在
    八十九年之前已出現財務困難，入不敷出，並不表示「鴻光
    公司」不可再與其他人交易購買任何生財工具，或對外借款
    以供公司週轉，否則日後無法如期付款，或順利清償借款，
    即應一概論以詐欺罪，相反正因公司營運不善，且缺乏資金
    使用，才須力圖振作，添購足夠機器，並對外借款，否則如
    已有充裕資金可資運用，又何需對外舉債。本案判定被告是
    否存有詐欺意圖，在於被告在「鴻光公司」經營不善情況下
    ，為何又向外購買機具及向他人借款，對此，證人丙○○亦
    到庭證述：我還沒有進鴻光公司之前，就知道鴻光公司營運
    及週轉不正常，但是我知道乙○○之先生李顏良有心把公司
    重新振作起來，我去是幫他忙等語，顯然被告購買壓路機等
    生財機具及向外借款，均為達成振興「鴻光公司」之目的，
    因此，被告主觀上均無不勞而獲取他人財物之意。再者，「
    鴻光公司」既為被告與其夫合力開設，衡諸常情，被告當會
    儘全力使公司能永續經營，斷不致於力圖振作當時，即預見
    公司無法度過難關，日後終將倒閉，而仍執意對外交易及舉
    債。況且，由被告與其夫婿事先均未變賣公司任何資產，一
    直至公司跳票當日，始匆忙離開公司，足證公司事後無力付
    款為被告所始料未及，是被告主觀上亦無詐欺之未必故意。
    本案應屬民事上單純債務不履行，而非刑法上所謂之詐欺行
    為。
  (六)綜上，被告主觀上無詐欺故意及意圖，客觀上亦無證據證明
    有施用詐術之手段，應為被告無罪之諭知。
據上論斷，應依刑事訴訟法第三百零一條第一項前段，判決如主
文。
本案經檢察官陳本良到庭執行職務
中　　華　　民　　國　　94　　年　  10　　月　　12  　日
　　　　　　　　　刑事第五庭    審判長法　官　鄧希賢
                                      法　官  張銘晃
                                      法　官  包梅真
以上正本證明與原本無異。
如不服本判決，應於收受送達後10日內向本院提出上訴書狀（應
附繕本）。
　　　　　　　　　　　　　　　　　　　書記官  張富
中　　華　　民　　國　　94　　年　　12　　月　　14　　日
